臺灣嘉義地方法院民事判決　　　　　　　 96年度訴字第420號
原　　　告　乙○○
被　　　告　甲○○
上列當事人間請求損害賠償事件，經本院刑事庭以96年度交附民
字第40號刑事附帶民事訴訟裁定移送前來，經本院於民國96年11
月8日言詞辯論終結，判決如下：
    主  文
被告應給付原告新台幣陸拾參萬零玖佰玖拾元，及自民國九十六
年五月十二日起至清償日止，按年息百分之五計算之利息。
原告其餘之訴駁回。
訴訟費用由被告負擔百分之三十二，其餘由原告負擔。
本判決原告勝訴部分於原告以新臺幣貳拾壹萬元供擔保後，得假
執行。但被告以新臺幣陸拾參萬零玖佰玖拾元為原告預供擔保，
得免為假執行。
原告其餘假執行之聲請駁回。
    事 實 與 理 由
一、原告起訴主張：
（一）本件被告經檢察官以96年偵字1115號案件提起公訴，現由
      鈞院審理中。
（二）按因故意或過失，不法侵害他人之權利者，負損害賠償責
      任。故意以背於善良風俗之方法，加損害於他人者亦同。
      違反保護他人之法律，致生損害於他人者，負賠償責任。
      不法侵害他人之身體或健康者，對於被害人因此喪失或減
      少勞動能力或增加生活上之需要時，應負損害賠償責任。
      不法侵害他人之身體、健康、名譽、自由、信用、隱私、
      貞操，或不法侵害其他人格法益而情節重大者，被害人雖
      非財產上之損害，亦得請求賠償相當之金額。民法第184
      條第1項、第193條、第195條第1項定有明文。原告因被告
      之不法侵害，而受到損害，自得依法請求被告負損害賠償
      責任。
（三）原告所受損害，分述如後：
   1、醫療部分：原告已支出醫療費用新台幣（下同）20萬元。
   2、工作損失：原告受傷前每月工資5萬元，因受傷2年無法工
      作，損失為120萬元。如鈞院認5萬元工作之證明不足，則
      請求依最低工資計算工作損失。
   3、精神慰撫金部分：原告受被告之傷害，身體上、精神上均
      痛苦萬分，為此，請求賠償60萬元。
   4、綜合上述，合計被告應給付原告200萬元。
（四）原告已請領20萬元之強制險保險金，並此敘明。
（五）爰依前述侵權行為之規定，請求被告負損害賠償責任，並
      聲明：1.被告應給付原告200萬元，及自起訴狀繕本送達
      翌日起至賠償日止，按週年利率百分之5計算之利息。2.
      訴訟費用由被告負擔。3.原告願供擔保，請准宣告假執行
      。
二、被告則以：
（一）原告就其主張之損害應提出證據證明，原告未提出醫療費
      用收據證明，對於是否有支出醫療費用20萬元，原告應負
      舉證責任。又原告受傷前即為遊民，無業，請其提出每月
      工資證明，又原告亦需證明無法工作之時間是否為2年。
      另原告並無受有何精神上之損害，其請求精神慰撫金部分
      顯無理由。關於原告已提出之醫藥費單據，被告則無意見
      。
（二）被告於90年間曾以開計程車為業，於火車站載客時認識原
      告，當時原告曾幫忙叫客，之後被告改行，在水上鄉大崙
      養鵝，於95年3月5日下午13時43分騎乘車號LUX-123號之
      重機車搭載原告欲至水上鄉大崙鵝寮，看原告適不適合鵝
      寮工作，豈料被告騎上嘉義市○○路之嘉雄陸橋時，剛開
      始為上坡路段，被告靠右行駛，因原告在後座亂動，導致
      機車不穩，機車左把手與同向左側行駛由訴外人吳蕭玉愛
      騎乘之車號LXN-301號重機車右手把發生擦撞倒地，原、
      被告均受有傷害。被告受有右側第7根肘骨骨折、右腿右
      足擦傷，原告受有右側遠端股骨骨折，經送往醫院醫治，
      原告住院期間均由被告照顧並負擔費用。原告出院後均與
      被告同住水上鄉大崙，被告為原告購買衣服、褲子，並提
      供吃住，照顧原告生活逾4月餘，原告未支付分文，嗣因
      被告發現金錢遺失，質疑原告同住期間涉嫌偷竊，原告不
      告離去，豈料其竟恩將仇報，對被告提起過失傷害告訴並
      提出附帶民事起訴狀求償。
（三）再「損害之發生或擴大，被害人與有過失者，法院得減輕
      賠償金額，或免除之。」民法第217條第1項定有明文，此
      項請求權，自理論而言，雖係固有之權利，然其權利係基
      於侵權行為之規定而發生，自不能不負擔直接被害人之過
      失，倘直接被害人於損害之發生或擴大與有過失時，依公
      平原則，亦應有民法第217條過失相抵之適用，此最高法
      院73年度台再字第182號亦著有判例意旨可資參照。參以
      上開過失相抵之規定，其目的既在謀求加害人與被害人間
      之公平，且未將非財產上之損害除外即並不以財產上之損
      害為限，則其適用上，自宜賦予法官較大之權限，認法院
      得不待當事人之主張而依職權適用之。退萬步言，倘本件
      被告對原告需負賠償責任，因95年3月15日下午1時43分車
      禍之發生係原告所造成，因其在後座不坐穩、亂動所致，
      並非被告超車，被告後座載人，當時係靠右行駛並無超車
      之必要，刑事判決認為被告係右側超車與事實不符，原告
      應自負全責或與有過失。
（四）兩造間已多次商談和解，亦曾商請兩造共同友人勸諭和解
      ，惟原告均不接受。倘鈞院仍認被告應對原告負損害賠償
      責任，因原告所受傷害輕微，並已治癒，其請求精神慰撫
      金60萬元，顯無理由，金額亦過高。
（五）原告已領強制汽車責任保險金20萬元，且原告自出院後即
      與被告同住，由被告供吃、住，照顧原告至95年8月間，
      原告受有不當得利，每日以150元計算，每月4,500元，共
      4個月，總計18,000元；另被告亦幫原告繳交健保費2,500
      元，被告自得依民法第334條之規定主張抵銷。
（六）關於被告之職業、教育、收入、財產等身份地位，被告發
      生車禍時養鵝，嗣後連續大雨，鵝隻大量暴斃，目前無業
      。教育程度為國小畢業、現無收入、有1992年TOYOTA汽車
      一部，家庭狀況為已婚，育有2女1男，妻子為家庭主婦，
      患有小兒麻痺，1男1女均已成年，最小女兒甫自國中畢業
      。
（七）並聲明：1.原告之訴駁回。2.訴訟費用由原告負擔。3.被
      告願供擔保，請准免為假執行。
三、經查：
（一）被告於95年3月5日下午1時43分，騎車牌號碼ＬＵＸ－123
      號之重型機車，並搭載原告，沿嘉義市○○路之嘉雄陸橋
      機車專用道由東向西行駛時，竟疏於注意，與訴外人吳蕭
      玉愛（另案不起訴處分）所騎之車牌號碼ＬＸＮ－301號
      重型機車，而被告所騎之上開機車左手把與吳蕭玉愛所騎
      之機車右手把發生擦撞，導致被告及後載之原告人車倒地
      後，原告因此當場受有右側遠端股骨粉碎性骨折傷害之事
      實，業據被告於刑事案件（本件96年交易上字第56號）及
      本件所自認，核與原告指訴及同案訴外人吳蕭玉愛之供述
      情節相符，並有嘉義榮民醫院診斷證明書、該院95年12月
      27日嘉醫行字第950007753號函暨病歷摘要報告、嘉義市
      ○○○道路交通事故現場圖、道路交通事故調查報告表(一)
      、(二)各一份、交通事故談話紀錄表3紙及現場照片12張附
      卷可稽（附於95年交查偵字第1005號卷）。
（二）被告主張本件車禍之發生係原告其在後座不坐穩、亂動所
      致，其並無超車之必要云云，然此為原告所否認，且被告
      並未能提出確切之事證以供查證，其空言主張並不可採。
      又被告於警訊時陳稱：「.. 當我左前方有一部重機車，
      當我要超越時.. 而肇事」等語。核與訴外人吳蕭玉愛於
      警訊時陳稱：「.. 我右方有一部重機車ＬＵＸ－123超越
      我.. 」等語相符（見95年交查偵字第1005號卷第15、16
      頁）。顯見被告肇事時係自右側超越在前方由訴外人吳蕭
      玉愛所騎之機車無誤。是被告辯稱當時係靠右行駛並無超
      車之必要云云，顯與事實不符。
（三）按「超車時，前行車減速靠邊或以手勢或亮右方向燈表示
      允讓後，後行車始得超越。超越時應顯示左方向燈並於前
      車左側保持半公尺以上之間隔超過」，道路交通安全規則
      第101 條第1項第5款訂有明文，被告為領有駕照之機車駕
      駛人，對於上揭規定無法諉為不知，而依上述交通事故調
      查報告表所載，本件肇事當時之天候晴、日間有自然光、
      市區道路○○○路面、乾燥、無缺陷、無障礙物、視距良
      好等客觀狀況，即肇事當時，被告並無不能注意之情事，
      竟疏未注意，貿然自右側超越前車，因而與訴外人吳蕭玉
      愛所騎之機車發生碰撞導致肇事，致原告受有上述之傷害
      ，被告騎乘機車之行為顯有過失。且本件經臺灣省嘉雲區
      車輛行車事故鑑定委員會鑑定事故發生原因，亦認被告騎
      機車，右側超車不當，為肇事原因，有該會95年12月8日
      嘉雲鑑950740字第0955804520號函及所附鑑定意見書1份
      在卷可參（附於95年交查偵字第1005號卷）。
（四）其次，被告亦因本件過失傷害罪行，經本院判處有期徒刑
      4月，如易科罰金，以銀元300元即新臺幣900元折算1日，
      減為有期徒刑2月，如易科罰金，以銀元300元即新臺幣90
      0元折算1日。緩刑2年，並應於本判決確定後1年內向指定
      之公益團體、地方自治團體或社區提供40小時之義務勞務
      ；緩刑期間付保護管束確定，業經調閱本院96年度嘉交簡
      字第5號卷查明無誤。
（五）綜上所述，被告就本件車禍確有過失甚明，且無證據證明
      原告就本件車禍之發生亦與有過失。
（六）原告確因本件車禍而受有上開傷害，是被告過失行為，與
      原告受傷害結果間，顯具有相當因果關係。
四、按因故意或過失，不法侵害他人之權利者，負損害賠償責任
    。故意以背於善良風俗之方法，加損害於他人者亦同
    （民法第184條第1項）；不法侵害他人之身體或健康者，對
    於被害人因此喪失或減少勞動能力或增加生活上之需要時，
    應負損害賠償責任（民法第193條第1項）；不法侵害他人之
    身體、健康、名譽、自由、信用、隱私、貞操，或不法侵害
    其他人格法益而情節重大者，被害人雖非財產上之損害，亦
    得請求賠償相當之金額（民法第195條第1項前段）。從而被
    告騎乘機車因過失而致原告受有傷害，原告依上開法規，請
    求被告損害賠償，自屬有據。爰就原告各項請求是否有理由
    ，分述如下：
（一）醫療部分：
   1、按保險法第135條準用同法第103條規定，傷害保險之保險
      人固不得代位行使被保險人對於加害人之損害賠償請求權
      ，然全民健康保險法第82條規定：「保險對象因汽車交通
      事故，經本保險提供醫療給付者，本保險之保險人得向強
      制汽車責任保險之保險人代位請求該項給付」。全民健康
      保險法為保險法之特別法，依特別法優於普通法原則，全
      民健康保險法第82條應優先於保險法第135條、第103條而
      適用，故全民健康保險之被保險人因汽車交通事故，經全
      民健康保險提供醫療給付者，全民健康保險之保險人自得
      向強制汽車責任保險之保險人代位請求該項給付。而依強
      制汽車責任保險法第30條規定，於該範圍內，加害人或強
      制汽車責任保險之被保險人之損害賠償責任即因而解免，
      全民健康保險被保險人對於加害人之損害賠償請求權亦因
      而喪失（最高法院88年度臺上字第353號判決意旨）。核
      先敘明。
   2、經查，原告共支出醫藥費59,570元，此有醫療收據影本34
      件可證，被告對此亦不爭執，自屬真實。是原告此部分可
      請求之金額為59,570元，逾此金額之請求，並無理由，不
      應准許。
（二）工作損失：
   1、原告95年8月18日之身心障礙者鑑定表載「患者因右側大
      腿遠處骨折經感梁神損傷..；一下肢機能顯著障礙；行動
      須坐輪椅」，此有嘉義市政府96年10月16日府社救字第09
      60057131號函可證。且原告每次開庭均坐輪椅到院，足證
      原告迄今仍無法行走。又原告受傷後，於96年10月18日再
      度住院，診療右側人工全膝關節置換旋轉皮瓣移植及皮膚
      移植手術，目前無法行走，此有財團法人天主教聖馬爾定
      醫院96年10月25、30日診斷證明可證。是自95年3月5日原
      告受傷後迄今已有1年8月無法行走，且於96年10月18日再
      度開刀，顯見原告短期間內仍無法正常行走。是原告請求
      因受傷2年（即自95年3月5日至97年3月5日）無法工作之
      損失應予准許。
   2、原告無法提出受傷前每月工資5萬元之證明，原告亦同意
      以基本工資計算此部分之損失，則原告自95年3月5日受傷
      無法工作，至96年6月30日止，計15個月又25天（6分之5
      月），此期間基本工資每月為15,840元，計無法工作之損
      失為250,800元（15840×15又6分之5）；96年7月1日起至
      97年3月5日止計8個月又5日即8又6分之1個月，此期間為
      基本工資每月為17,280元，計無法工作之損失為141,120
      元（17280×8又6分之1）。合計2年無法工作之損失為
      391,920元（250800＋141120）。
   3、精神慰撫金部分：原告現年50歲，未婚，無業，無財產。
      國中肄業。被告現年53歲，已婚，有3名子女，無業，無
      財產，有汽車一部，國小肄業。此為兩造所陳明，且不爭
      執（見本院96年9月27日筆錄第2頁），並有兩造之財產歸
      屬資料清單在卷可稽。本院參酌兩造上述之身分、地位、
      經濟能力，被告犯後未與原告和解，以及原告所受之傷害
      非輕等情，認原告請求之精神慰撫金以40萬元為適當，應
      予准許，逾此部分之請求，尚屬過高，不應准許。
（三）綜合上述，合計原告之損失金額為851,490元（59570＋39
      1920＋40萬）。
五、原告就本件車禍是否與有過失：
    被告主張本件車禍之發生係原告其在後座不坐穩、亂動所致
    ，其並無超車之必要，原告與有過失云云。然查被告此部分
    之主張為原告所否認，被告亦未能證明此部分之事實為真，
    其空言主張並不可採。且本件係被告自右側超越在前方由訴
    外人吳蕭玉愛所騎之機車不當而肇事之事實，亦陳明如前，
    是被告抗辯本件車禍原告亦與有過失即屬無據。
六、按保險人依本法規定給付之保險金，視為加害人或被保險人
    損害賠償金額之一部分；加害人或被保險人受賠償請求時，
    得扣除之。強制汽車責任保險法第32條定有明文。次按強制
    汽車責任保險法第32條之規定時，係因保險人之給付乃由於
    被保險人支付保險費所生，性質上屬於被保險人賠償責任之
    承擔或轉嫁，自應視為加害人或被保險人損害賠償金額之一
    部分，為避免受害人雙重受償，渠等於受賠償請求時，自得
    扣除之（最高法院94年度台上字第359號判決參照）。查原
    告因本件車禍事故領取強制汽車責任保險金20萬元之事實，
    為兩造所不爭執（見96年9月27日筆錄第2頁），揆諸前開說
    明，上開保險金應視予以扣除。扣除後原告得請求之費用為
    651,490（000000－00萬）。
七、被告主張供原告吃、住，照顧原告計4個月，原告受有不當
    得利，每日以150元計算，每月4,500元，4個月總計18,000
    元；另被告代原告繳交健保費2,500元之事實為原告所自認
    （見96年11月8日筆錄第4頁）。按2人互負債務，而其給付
    種類相同，並均屆清償期者，各得以其債務，與他方之債務
    ，互為抵銷（民法第334條第1項前段）。從而被告主張抵銷
    自無不可，抵銷後後原告得請求之費用為630,990元（00000
     0－00000－0000）
八、復按給付有確定期限者，債務人自期限屆滿時起，負遲延責
    任。給付無確定期限者，債務人於債權人得請求給付時，經
    其催告而未為給付，自受催告時起，負遲延責任。其經債權
    人起訴，或依督促程序送達支付命令，與催告有同一之效力
    。民法第229條第1、2項分別定有明文；又遲延之債務，以
    支付金錢為標的者，債權人得請求依法定利率計算之遲延利
    息。但約定利率較高者，仍從其約定利率；而應付利息之債
    務，其利率未經約定，亦無法律可據者，週年利率為百分之
    5。亦為同法第233條第1項及第203條所明定。本件原告請求
    被告應賠償之金額，並未定有給付之期限，原告請求自起訴
    狀繕本送達被告之翌日起，按年息百分之5計算之利息，並
    未逾上開規定之範圍，自無不合；查原告上開訴狀繕本係於
    96年5月11日送達被告收受，此有送達回證附卷可稽。從而
    ，原告本於侵權行為損害賠償請求權之法律關係，請求被告
    給付630,990元，及送達翌日96年5月12日起至清償日止，按
    年息百分之5計算之利息部分，為有理由，應予准許。原告
    逾上開範圍之請求，為無理由，應予駁回。
九、兩造陳明願供擔保，聲請宣告假執行或免為假執行，就原告
    等人勝訴部分經核無不合，爰分別酌定相當之擔保金額准許
    之。至於原告敗訴部分，則因訴之駁回而失所依附，不予准
    許。
十、訴訟費用裁判之依據：民事訴訟法第79條。
中　　華　　民　　國　　96　　年　　11　　月　　22　　日
                  民一庭法　官　馮保郎
以上正本係照原本作成。
如對本判決上訴須於判決送達後20日內向本院提出上訴狀，並依
上訴利益繳交第二審裁判費。
中　　華　　民　　國　　96　　年　　11　　月　　23　　日
                        書記官　王立梅
